【裁判字號】    98,易,3669
【裁判日期】    990625
【裁判案由】    傷害
【裁判全文】
臺灣臺北地方法院刑事判決              98年度易字第3669號
公  訴  人  臺灣臺北地方法院檢察署檢察官
被      告  丙○○
選任辯護人  施竣中律師
上列被告因傷害案件，經檢察官提起公訴（98年度偵字第27959
號），本院判決如下：
    主  文
丙○○傷害人之身體，處拘役拾伍日，如易科罰金，以新臺幣壹
仟元折算壹日。
    事  實
一、乙○○受張瑋津之託，於民國98年1月21日下午15時許，至
    位於臺北市○○區○○路50號4樓之丙○○居處內，與丙○○交換支票，因丙○○將乙○○帶來交換之2張支票取走放
    入自己皮包內，卻未交出乙○○受託應取回之支票，乙○○
    因恐未能取回應取回之支票對張瑋津無法交待，心急下，便
    上前伸手至丙○○皮包內取回該2張支票放入自己褲頭內，
    詎丙○○為取回取支票，竟基於傷害之犯意，以盤坐之雙腿
    夾住乙○○腰部，以手拉扯乙○○之頭髮，並徒手毆打乙○○，使乙○○受有右顳骨處頭皮微痛、右手背瘀青2×2公分
    、左手背瘀青3×1.5公分、1×1公分、擦傷1×0.1公分、紅
    腫1×0.5公分、左腕紅腫1×0.7公分、瘀青2×1.5公分及微
    觀性血尿等傷害。
二、案經乙○○訴由臺北市政府警察局松山分局報請臺灣臺北地
    方法院檢察署檢察官偵查起訴。
    理  由
一、程序方面：
  (一)被告丙○○之選任辯護人主張證人即告訴人乙○○於警詢、
    偵中所為證述，未經具結，且證人甲○○、丁○○於檢察官
    訊問時所為具結證述，未經被告對質詰問，均屬被告之人於
    審判外之陳述，均無證據能力。經查：
    1.按被告以外之人於審判外之言詞或書面陳述，除法律有規
      定外，不得作為證據，刑事訴訟法第159條第1項定有明文
      證人即告訴人於警詢時之陳述，對被告而言，係屬被告以
      外之人於審判外之陳述，與審理中所陳大致相同，並非證
      明犯罪事實所必要，依刑事訴訟法第159條第1項規定，不
      得作為證據。
    2.又刑事訴訟法第158條之3規定：「證人、鑑定人依法應具
      結而未具結者，其證言或鑑定意見，不得作為證據」，所
      謂「依法應具結而未具結者」，係指檢察官或法官依刑事
      訴訟法第175條之規定，以證人身分傳喚被告以外之人（
      證人、告發人、告訴人、被害人、共犯或共同被告）到庭
      作證，或雖非以證人身分傳喚到庭，而於訊問調查過程中
      ，轉換為證人身分為調查時，此時其等供述之身分為證人
      ，則檢察官、法官自應依本法第186條有關具結之規定，
      命證人供前或供後具結，其陳述始符合第158條之3之規定
      ，而有證據能力。若檢察官或法官非以證人身分傳喚而以
      告發人、告訴人、被害人或共犯、共同被告身分傳喚到庭
      為訊問時（例如刑事訴訟法第71條、第219條之6第2項、
      第236條之1第1項、第248條之1、第271條第2項、第271條
      之1第1項），其身分既非證人，即與「依法應具結」之要
      件不合，縱未命其具結，純屬檢察官或法官調查證據職權
      之適法行使，當無違法可言，而前揭非以證人身分而在檢
      察官面前未經具結之陳述筆錄，除顯有不可信之情況者外
      ，依法得為證據。是證人即告訴人在偵查中於檢察官面前
      作成之訊問筆錄，既係以告訴人身分接受偵訊，其所為供
      述，雖未具結，然檢察官偵訊過程，查無違法取供之情形
      ，所為陳述蓋係出於供述者之真意，而無顯有不可信之情
      形，此部分證據亦認有證據能力。
    3.關於證人甲○○、丁○○於偵查中向檢察官所為供述部分
      ：按刑事被告詰問證人之權利，係憲法所保障之基本人權
      及訴訟權基本內容之一，不容任意剝奪；其於現行刑事訴
      訟制度之設計，則以刑事訴訟法第166條以降規定之交互
      詰問為實踐，藉賦予當事人在公判庭當面輪流盤問證人，
      以求發見真實之機會，而辯明供述證據之真偽。然此項詰
      問規定，屬於人證之調查，與刑事訴訟法第164條規定證
      物應提示辨認或告以文書要旨，第165條所定筆錄文書應
      宣讀（交付閱覽）或告以要旨等物證之調查，同屬調查證
      據程式之一環。偵查中檢察官為蒐集被告犯罪證據，訊問
      證人旨在確認被告嫌疑之有無及內容，與審判期日透過
      當事人之攻防，調查證人以認定事實之性質及目的有別。
      偵查中訊問證人，法無明文必須傳喚被告使之得以在場；
      刑事訴訟法第248條第1項前段雖規定「如被告在場者，被
      告得親自詰問」，事實上亦難期被告有於偵查中行使詰問
      權之機會。此項未經被告詰問之被告以外之人於偵查中向
      檢察官所為之陳述，被告於審判中非不得放棄對原供述人
      之反對詰問權，刑事訴訟法第288條第2項前段規定審判長
      對於準備程式中當事人不爭執之被告以外人之陳述，得僅
      以宣讀或告以要旨代之」，即明斯旨。從而，該未經被告
      詰問之被告以外之人於偵查中向檢察官所為之陳述，除顯
      有不可信之情況者外，依刑事訴訟法第159條之1第2項規
      定，係屬有證據能力，但為未經完足調查之證據。當事人
      於詰問權既有處分之權能，則此項詰問權之欠缺，非不得
      於審判中由被告行使以補正，而完足為經合法調查之證據
      。此有最高法院96年度台上字第1870號判決可供參照。就
      被告之辯護人爭執證人甲○○、丁○○於偵查中向檢察官
      所為證述內容，業經甲○○、丁○○以證人身份具結在卷
      ，合於法定要件，且現階段刑事訴訟法規定檢察官代表國
      家偵查犯罪、實施公訴，依法其有訊問證人之權，證人且
      須具結，而實務運作時，偵查中檢察官向被告以外之人所
      取得之陳述，原則上均能遵守法律規定，不致違法取供，
      其可信性極高，複查無顯有不可信之情況，依刑事訴訟法
      第159條之1第2項規定，乃屬傳聞證據之例外情形，有證
      據能力。
  (二)此外，本件判決後開所示之被告以外之人於審判外之陳述或
    書面陳述，固均屬傳聞證據，惟檢察官、被告及辯護人於本
    院對其證據能力均不爭執。本院審酌此等證據資料製作時之
    情況，尚查無違法不當及證明力明顯過低之瑕疵，亦認為以
    之作為證據應屬適當，爰逕依刑事訴訟法第159 條之5規定
    ，認均例外有證據能力。
二、認定犯罪事實所憑證據及理由：
    訊據被告固坦承有以盤坐之腿夾住告訴人，惟矢口否認有何
    傷害犯行，辯稱：因告訴人從她自己包包內取出用信封裝的
    支票交給我，我拿眼鏡要看時，告訴人就上前撲過來搶支票
    ，並壓住我的下半身，我基於防衛之意，用雙腳夾住告訴人
    ，並與告訴人互相拉扯，我的眼鏡因此壞掉，鼻樑也受傷云
    云。然查：
  (一)上開犯罪事實，業據證人即告訴人於偵查中及本院審理時迭
    次指訴綦詳，告訴人證稱：我到被告居處按門鈴，有1位菲
    傭幫我開門，當時被告盤腿坐在沙發上吃麵，我走過去，被
    告請我把帶來的支票給她看，我先給被告看1張，被告請我
    再給她看另外一張，我交給她看，被告看完之後就將2張支
    票放在包包內，我就等，結果被告沒有給我要換回的那2張
    票，被告沒有告訴我為何不給，我說如果你不交給我該換回
    的那2張票，剛才給你看的那2張票也該該還我，被告繼續吃
    麵不理我，我就伸手過去被告包包內拿那2張支票，因我就
    站在被告前面，被告用她的盤坐的雙腿膝蓋住我的腰，我因
    此跪在地上，並趁機將支票塞在自己褲頭內，被告1手拉住
    我的頭髮，一手勒住我的脖子，被告指揮他的兩位菲傭從我
    身上找出支票，最後菲傭從我手中取走支票並回房間等語明
    確（見偵查卷第22頁、本院99年6月9日審判筆錄第10頁）；
    且在場證人姜肇全於偵查中亦結證稱：一開始是我遇到被告
    ，中途告訴人進來，我背對著他們在接線，我有聽到債務問
    題、支票，一開始沒有很大聲，後來隱約聽到被告說把票給
    我看，我偶爾轉身看，後來我聽到被告說妳不把票給我看，
    我怎麼知道是我先生的，後來雙方對話的音量就比較大了，
    我有聽到告訴人說票不是她的不能給妳，後來告訴人有往前
    走，手上拿著信封，被告正在拿眼鏡，我沒有看到信封有無
    交到被告手上，後來我聽到被告說妳把我先生的票還我，我
    才有辦法處理，後來有菲傭到客廳，被告與告訴人有扭在一
    起，好像在搶票，菲傭過來試圖把她們分開，我看到被告坐
    著，告訴人從後面要拿票，後來她們類似抱在一起，2個人
    是正面抱，在沙發前面茶几後面，這時被告是站著，沒有看
    到有誰將誰壓在地上，菲傭試圖要拉開她們，後來2人如何
    分開，我沒有看到等語明確（見偵查卷第32頁），足認被告
    確於上開時、地因支票問題與告訴人發生爭執，進而互搶支
    票，兩人有肢體接觸，互相扭、抱在一起並拉扯，且在兩人
    爭執拉扯時，有菲傭出現乙節無訛。並據證人即到場處理之
    警員甲○○、丁○○於偵查及本院審理時具結證述：當時我
    們2人與蔡泉龍到場處理，我們到達被告居處時，才知是票
    據糾紛，被告與告訴人為了票據換票之事而爭吵，當時被告
    與告訴人已分開，我們沒有看到打鬥的過程，被告表示他們
    在搶支票，發生拉扯，雙方都說有受傷，我們請他們去驗傷
    提告，我們請被告把支票拿出來，被告才叫菲傭把支票拿出
    來，菲傭拿出來的支票並未裝在信封裏，且支票拿出來是皺
    皺的，後來票交到何人手上，現在已不記得等語在卷（見偵
    查卷第45至46頁及本院99年6月9日審判筆錄第3至9頁），是
    支票既係菲傭從房間拿出來，益徵告訴人指訴係被告命菲傭
    從其手中將支票拿到房間收起來乙節為真實可信。又告訴人
    遭被告毆打後，旋即前往臺北市立聯合醫院陽明院區家診室
    急診室求診，經醫師診斷及導尿驗尿結果，受有右顳骨處頭
    皮微痛、右手背瘀青2×2公分、左手背瘀青3×1.5公分、1
    ×1公分、擦傷1×0.1公分、紅腫1×0.5公分、左腕紅腫1×
    0.7公分、瘀青2×1.5公分及微觀性血尿等傷害，有臺北市
    立聯合醫院陽明院區驗傷診斷書1紙及病歷資料在卷可憑，
    參以告訴人所受傷，與其指訴遭被告以雙腳夾住腰部，以手
    拉扯頭髮，及其為掙脫被告而與被告相互拉扯等情節大致相
    符，顯見告訴人所受傷害係被告所造成。至被告辯稱其所為
    係正當防衛云云，惟按刑法第23條前段規定之正當防衛，必
    須對於現在不法之侵害且基於防衛之意思為之，始屬相當，
    若彼此互毆，必以一方初無傷人之犯意，因除對方不法之侵
    害而加以還擊，始得以正當防衛論，若雙方各基於傷害對方
    之犯意而互毆，均不得主張正當防衛（最高法院30年上字第
    1040號判例、90年度台上字第3039號判決意旨參照）又衡之
    一般社會經驗，互毆係屬多數動作構成單純一罪而互為攻擊
    之傷害行為，縱令一方先行出手，而還擊之一方，苟非單純
    對於現在不法之侵害為必要排除之反擊行為，自無防衛權可
    言（最高法院92年度台上字第3039號判決意旨參照）。經查
    ，依告訴人及前揭證人姜肇全之證述，告訴人縱因為與被告
    就支票應由誰持有發生爭執進而上前，僅係為從被告包包內
    取回支票，並無主動攻擊被告之舉動，再佐以告訴人受傷部
    位除因腰部遭被告夾住，而經醫師導尿驗尿認受有微觀性血
    尿之傷害外，其受傷部位在右顳骨（即位於右耳上方之顱骨
    ）頭皮及雙手，應係被告正面攻擊告訴人雙手及拉扯告訴人
    右耳上方頭髮所致，而非單純排除告訴人上前壓住其雙腿等
    防衛動作所可能造成，況證人姜肇全亦證述並未見到告訴人
    有壓住被告，足認被告並非單純基於防衛之意思抵擋攻擊，
    而另存有傷害告訴人之犯意甚明。是既無證據證明告訴人有
    主動攻擊被告之舉動，且被告所為又係基於傷害告訴人之犯
    意為之，揆諸上開說明，被告辯稱係正當防衛云云，洵無足
    採。
三、核被告所為，係犯刑法第277條第1項之普通傷害罪。爰審酌
    被告並無犯罪前科，此有臺灣高等法院被告前案紀錄表在卷
    可按，素行尚佳，竟僅因細故而出手傷人，所為非是，惟告
    訴人所受傷勢尚屬輕微，及被告願與告訴人洽談和解並賠償
    其損失，惟告訴人不能接受，致未能達成民事和解，暨被告
    犯罪後態度等一切情狀，量處如主文所示之刑，並諭知易科
    罰金之折算標準。
據上論斷，應依刑事訴訟法第284條之1、第299條第1項前段，刑
法第277條第1項、第41條第1項前段，刑法施行法第1條之1，判
決如主文。
本案經檢察官蔡甄漪到庭執行職務
中    華    民    國    99    年    6     月    25    日
                        刑事第十二庭  法  官  陳慧萍
以上正本證明與原本無異。
如不服本判決應於收受送達後10日內向本院提出上訴書狀，並應
敘述具體理由；其未敘述上訴理由者，應於上訴期間屆滿後20日
內向本院補提理由書（均須按他造當事人之人數附繕本）「切勿
逕送上級法院」。
                                      書記官  黃慧怡
中    華    民    國    99    年    6     月    25    日
附錄本案論罪科刑法條：
中華民國刑法第277條
（普通傷害罪）
傷害人之身體或健康者，處 3 年以下有期徒刑、拘役或 1 千元
以下罰金。
犯前項之罪因而致人於死者，處無期徒刑或 7 年以上有期徒刑
；致重傷者，處 3 年以上 10 年以下有期徒刑。

司法院資訊處製作；財團法人民間司法改革基金會備份。
